臺灣高等法院臺中分院民事判決　　　　　 96年度上國字第8號
上　訴　人　丙○○
　　　　　　戊○○
　　　　　　丁○○
　　　　　　乙○
　　　　　　　　　　　　號
上列四人共同
訴訟代理人　高志明律師
　　　　　　　　　　　住台中市○區○○路161號14樓之1
被　上訴人　台中縣政府
　　　　　　　　　　　設台中縣豐原市○○街36號
法定代理人　甲○○　　住同上
訴訟代理人　李淑女律師
　　　　　　　　　　　住台中市○區○○路1段149號2樓
上列當事人間請求國家賠償事件，上訴人對於中華民國96年6月2
8日臺灣臺中地方法院96年度國字第1號第一審判決提起上訴，本
院於96年10月24日言詞辯論終結，判決如下：
    主  文
上訴駁回。
第二審訴訟費用由上訴人負擔。
    事實及理由
甲、程序部分：
　　按訴之變更或追加，非經他造同意，不得為之，但擴張或減
  　縮應受判決事項之聲明者，不在此限，民事訴訟法第446條
  　第1項、同法第255條第l項第3款定有明文。查本件上訴人等
    之上訴聲明係請求被上訴人應給付自民國95年6月20日起至
    清償日止按年息百分之五計算之利息（見本院卷第4頁）。
    惟上訴人於言詞辯論程序中，減縮利息請求自95年6月21日
    起算，核屬訴之聲明之縮減，揆諸前揭規定，應予准許，合
    先述明。
乙、實體部分：
一、本件上訴人起訴主張：台中縣大雅鄉公所民政課人員受被上
    訴人囑託執行中科一期用地遷移無主公墓之職務時，將祭祀
    公業楊君錫所有坐落台中縣大雅鄉○○段31地號土地內，上
    訴人丙○○、戊○○、丁○○所建造楊公天生等之祖墳與上
    訴人乙○所建造楊公深之祖墳毀損，並將楊公天生等祖墳內
    12個遺骨甕（其中4個遭遺棄）與楊公深祖墳內之遺骨甕擅
    自搬移。前開祖墳係上訴人等在本家祭祀公業所有之私有土
    地內營造，並未占用公有土地，亦非無人公墓，均非應遷移
    之墳墓，然前開承辨人員受被上訴人囑託遷移無主公墓職務
    時，即應注意查明上開情事，以免誤損合法墳墓，惟其竟未
    盡查明注意之義務，僅為施工之便，即擅自毀損並遺棄系爭
    祖墳與遺骨甕，該公務員於執行職務行使公權力時自屬過失
    而不法侵害伊之權利，伊於民國（下同）95年3月29日發現
    上情，自得請求國家賠償。上訴人丙○○、戊○○、丁○○
    因而受有墳墓營造費用新台幣（下同）700,000元、遺骨甕
    安置費用1,332,000元（依大肚山寶塔價目表，每一靈位安
    置費用為111,000元，十二個靈位共1,332,000元），合計2,
    032,000元之損害。上訴人乙○則因而受有墳墓營造費用700
    ,000 元、遺骨甕安置費用111,000元（依大肚山寶塔價目表
    ，每一靈位安置費用為111,000元）合計811,000元之損害。
    而伊均於95年6月19日以書面向被上訴人請求國家賠償，經
    被上訴人於95年12月5日以95年府法賠字第6號拒絕賠償理由
    書拒絕賠償在案。爰依國家賠償法第2條第2項、第9條第1項
    之規定，請求被上訴人應給付上訴人丙○○、戊○○、丁○
    ○2,032,000元；給付上訴人乙○811,000元，及均自95年6
    月20日起至清償日止，按年息5％計算之利息。
二、經原審為上訴人敗訴之判決，上訴人不服，提起本件上訴，
    嗣於本院減縮利息部分之請求。上訴聲明：(一)原判決廢棄。
    (二)被上訴人應給付上訴人丙○○、戊○○、丁○○2,032,00
    0元；給付上訴人乙○811,000元，及均自95年6月21日起至
    清償日止，按年息5％計算之利息。併稱：(一)系爭墳墓係座
    落於兩造不爭執之台中縣大雅鄉○○段31地號土地內，原判
    決又認定系爭墳墓座落於同上段43地號公有土地內，與兩造
    不爭執之事實不符。再按本件系爭中部科學園區建廠用地範
    圍僅止於上開橫山段43地號公有土地，系爭墳墓座落於上開
    橫山段31地號私有土地內，並不在其公告用地範圍之內，故
    被上訴人僅為施工之便利，即逕將系爭墳墓、遺骨甕毀損，
    其逾越公告範圍毀損他人私有之墳墓，難謂係依法行政行使
    職務，自無阻卻違法可言。另依上訴人所呈之現場照片所示
    ，該橫山段31地號土地內，尚有其他墳墓存在，並無遷葬，
    此亦足證明系爭橫山段31地號土地內之墳墓，確非在公告之
    範圍內。(二)縱依被上訴人所呈台中縣雅譚地政事務所第1584
    00號複丈成果表所示，系爭楊公天生之墳墓位置僅逾3平方
    公尺；系爭楊公深之墳墓位置亦僅逾2平方公尺，然被上訴
    人卻將兩座系爭墳墓全部毀損，並將墳墓內之遺骨甕取出遷
    移，顯然逾公告遷葬之範圍，當有過失侵害上訴人權利之情
    事。(三)按殯葬管理條例第35條第1項之規定係指因情事變更
    致有妨礙軍事設施、公共衛生、都市發展或其他公共利益之
    虞，經直轄市、縣（市）主管機關轉請目的事業機關認定屬
    實者，該墳墓始應遷葬。依被上訴人提出之行政院及行政院
    國家科學委員會函所示，僅對39筆國有土地准予有償撥用，
    並無任何有關系爭墳墓應予遷葬事由之認定，顯與上揭殯葬
    管理條例之規定不符，自難謂系爭墳墓係依法應遷葬之墳墓
    等語。
三、被上訴人則辯稱：(一)本件系爭墳墓確實有部分座落於中部科
    學工業區開發籌備處申請撥用之大雅鄉○○段43地號公有土
    地之上，此乃台中縣政府委託台中縣大雅鄉公所遷葬之基礎
    及理由，被上訴人於原審爭點整理時就爭點二明白主張系爭
    祖墳確實座落於43地號公有土地上，上訴人斷章取義，認兩
    造不爭執系爭墳墓座落31地號土地上，自不足採。(二)上訴人
    既係主張「台中縣大雅鄉公所民政課人員承被上訴人囑託執
    行中科一期用地遷移無主公墓職務」侵害其等權利，則應以
    執行公務員所屬之機關為賠償義務機關，亦即應以台中縣大
    雅鄉公所為賠償義務機關，至於台中縣大雅鄉公所將上訴人
    之請求案件轉由被上訴人處理，伊未查而為拒絕之表示，亦
    不因此而使之成為賠償義務機關。換言之，台中縣政府未以
    其非賠償義務機關而拒絕賠償，亦不能變更本件賠償義務機
    關應為台中縣大雅鄉公所，亦即不影響國家賠償法第9條第1
    項之規定，從而上訴人等未查，逕向伊起訴請求，自屬無理
    由。(三)按依法設置之墳墓，因情事變更致有妨礙軍事設施、
    公共衛生、都市發展或其他公共利益之虞，經直轄縣（市）
    主管機關轉請目的事業主管機關認定屬實者，應予遷葬。又
    依法應行遷葬之墳墓，直轄市、縣（市）主管機關應於遷葬
    前先行公告，限期自行遷葬，並應以書面通知墓主，及在墳
    墓前立標誌，但無主墳墓不在此限。再有關個別墳墓之墓基
    部分座落於依法應遷葬之土地範圍內，致個別墳墓受有損失
    者，應就其損失部分予以查估補償，惟考量國人慎終追遠習
    俗，個別墳墓因部分拆遷而需全部遷移者，宜發給全部之拆
    遷補償費。殯葬管理條例第35條第1項、第36條第1項及內政
    部95年9月29日台內民字第0950153859號函分別定有明文。
    查本件台中縣政府委託華興測量有限公司辦理「中部科學園
    區台中基地用地地上物查估」墳墓遷葬補償清冊後，再委請
    台中縣大雅鄉公所按冊編列辦理補償費發放及代為遷葬事宜
    ，台中縣大雅鄉公所遂依殯葬管理條例等相關規定辦理遷葬
    公告，該公告之形式及內容之真正，上訴人等亦均不爭執，
    自屬真正而可採。嗣因系爭墳墓逾公告遷葬期限仍未遷葬，
    始依規定視為無主墳墓，由大雅鄉公所雇工代遷於第四公墓
    納骨塔內並辦理補償費發放，其中編號158之遷葬補償費為1
    85,000元，編號159之遷葬補償費為130,000元，是台中縣大
    雅鄉公所民政課承辦人員所為代為遷葬事宜，均依法為之，
    並無任何違背其職務義務而為不法行為，倘上訴人仍執意主
    張大雅鄉公所民政課承辦人員有不法侵害行為，自應就上訴
    人有「違背職務義務行為」負舉證責任。(四)查行政院國家科
    學委員會為開發中部科學工業園區台中基地需要申請有償撥
    用國有土地，經行政院於92年12月29日以院授財接字第0920
    038124號函核復「准予有償撥用」，行政院國家科學委員會
    並於93年1月5日以台會協字第0930000613號函復中部科學工
    業園區開發籌備處，謂有關台中市○○段28101及台中縣大
    雅鄉○○段43地號等39筆國有土地，業經行政院核復准予有
    償撥用，故座落台中縣大雅鄉○○段43地號土地確屬行政院
    國家科學委員會開發中部科學工業園區之用地之一，本件系
    爭墳墓確實部分座落台中縣大雅鄉○○段43地號之公有土地
    上，行政院國家科學委員會既認有需用系爭土地而申請撥用
    ，並業已核予有償撥用，足認業已認定座落其上之墳墓確有
    妨礙公共利益，而應予以遷葬，自符合殯葬管理條例第35條
    規定。(五)本件台中縣政府委請大雅鄉公所依據殯葬管理條例
    第36條規定辦理遷葬公告，座落系爭土地之系爭墳墓逾期未
    遷葬，始依規定視為無主墳墓，由大雅鄉公所僱工代遷入第
    四公墓納骨塔內並辨理補償費發放，故台中縣大雅鄉公所之
    民政課承辦人員辦理被上訴人委託代為遷葬事宜，均依法行
    政，並無違背職務之行為，而被上訴人相關人員更無上訴人
    等人所主張之故意或過失不法侵害其等權利之情形等語。併
    聲明：駁回上訴。
四、上訴人主張：台中縣大雅鄉公所受被上訴人囑託執行中科一
    期用地遷移無主公墓之職務，將祭祀公業楊君錫所有前揭楊
    公天生等之祖墳與楊公深之祖墳毀損，並將墳內之遺骨甕移
    至第4公墓，上訴人於知悉後以書面向大雅鄉公所求償，並
    經轉知被上訴人，惟為被上訴人拒絕賠償等情，經上訴人提
    出台中縣政府拒絕賠償理由書為証，復為被上訴人所不爭執
    ，自堪信屬真正。惟被上訴人以前揭三所述情詞置辯，經查
    ：
 　 (一)按國家賠償法第9條第l項規定：「依第2條第2項請求損害
    　賠償者，以該公務員所屬機關為賠償義務機關」。即人民
      之自由或權利，因公務員執行職務行使公權力而受其不法
      侵害者，應對該公務員所屬機關請求損害賠償。所謂「公
      務員所屬機關」，係指將行使公權力之職務，託付該公務
      員執行之機關而言。即指公務員之任用機關，至於該公務
      員執行職務時所完成之任務，是其本機關之任務抑或他機
      關之任務，則非所問。本件系爭墓地係因行政院國家科學
      委員會為開發中部科學工業園區台中基地需要申請有償撥
      用國有土地，同意中部科學工業園區開發籌備處撥用坐落
      台中縣大雅鄉○○段43號等三九筆國有地。有行政院92年
      12月29日院授財產接字第0920038124號函、行政院國家科
      學委員會93年l月5日台會協字第0930000613號函等附卷足
      稽；且被上訴人亦自承係其委託華興測量有限公司辦理「
      中部科學園區台中基地用地地上物查估」墳墓遷葬補償清
      冊，華興測量有限公司測量結果，中部科學工業園區開發
      籌備處施工人員發現大雅鄉○○段43號土地上有墓2座，
      即請測量公司依規定查估，再送請台中縣政府審核無誤，
      由台中縣政府再委請台中縣大雅鄉公所按冊編列清冊辨理
      補償費發放及代為遷葬事宜（見本院卷第19頁及原審卷第
      8頁）；被上訴人於本件上訴人請求國家賠償後，亦於95
      年函請中部科學園區開發籌備處確認。顯見被上訴人確係
      受行政院中部科學工業園區開發籌備處囑託執行土地徵收
      與地上物補償之機關，其於有權力審核確定測量公司之測
      量結果，決定徵收、補償範圍。上訴人以其為賠償義務機
      關並無不合。故被上訴人雖抗辯其並非賠償義務機關，上
      訴人向伊請求賠償，當事人不適格云云，即非可取。
　　(二)按依法設置之墳墓，因情事變更致有妨礙軍事設施、公共
  　　衛生、都市發展或其他公共利益之虞，經直轄市、縣（市
    　）主管機關轉請目的事業主管機關認定屬實者，應予遷葬
      ；依法應行遷葬之墳墓，直轄市、縣（市）主管機關應於
      遷葬前先行公告，限期自行遷葬，並應以書面通知墓主，
      及在墳墓前樹立標誌，但無主墳墓，不在此限，殯葬管理
      條例第35、36條分別定有明文。本件系爭墳墓有部分座落
      於台中縣大雅鄉○○段31地號土地，固為兩造所不爭執，
      然亦有部分座落於台中縣大雅鄉○○段43地號土地，有台
      中縣雅潭地政事務所土地複丈成果圖附卷可參（見原審卷
      第25頁）。被上訴人於原審爭點整理程序中亦表示系爭墳
      墓坐落撥用之大雅鄉43號土地上（見原審卷第42頁），上
      訴人以被上訴人已自認系爭墳墓坐落同段31號私有地上云
      云，亦非有據。況被上訴人陳稱：因不知墳墓所有人，無
      法書面通知，故以公告行之等語，亦為上訴人所不爭。次
      查行政院國家科學委員會為開發中部科學工業園區台中基
      地需要申請有償撥用國有土地，經行政院於92年12月29日
      以院授財接字第0920038124號函核復「准予有償撥用」，
      行政院國家科學委員會並於93年1月5日以台會協字第0930
      000613號函復中部科學工業園區開發籌備處，謂有關台中
      市○○段28101及台中縣大雅鄉○○段43地號等39筆國有
      土地，業經行政院核復准予有償撥用，故座落台中縣大雅
      鄉○○段43地號土地確屬行政院國家科學委員會開發中部
      科學工業園區之用地之一，而本件系爭墳墓確實有部分座
      落台中縣大雅鄉○○段43地號之公有土地上。行政院國家
      科學委員會既認有需用系爭土地而申請撥用，並業經行政
      院核予撥用，足認業已認定座落需用土地上之墳墓屬妨礙
      公共利益，而應予以遷葬，自符合殯葬管理條例第35條規
      定。
　　(三)本件被上訴人委請大雅鄉公所編列清冊辦理遷葬補償費發
  　　放及代為遷葬事宜，大雅鄉公所依據殯葬管理條例第35、
    　36條規定，於95年1月17日辦理遷葬公告，公告遷葬原因
      為規劃為中部科學園區建廠用地範圍、遷葬時間自95年1
      月16日起至95年4月30日止，逾期未遷葬者視為無主墳墓
      ，由大雅鄉公所僱工代遷於第四公墓納骨堂，有大雅鄉公
      所雅鄉民字第01600號公告在卷可證（見原審卷第26頁）
      。嗣因逾公告遷葬期限上訴人仍未遷葬系爭墳墓，始依公
      告視為無主墳墓，由台中縣大雅鄉公所僱工代遷於第四公
      墓納骨塔內。系爭墳墓雖僅分別佔用公告之台中縣大雅鄉
      ○○段43地號土地2、3平方公尺，但基於墓地具有其整體
      性，無法僅將墳墓佔用系爭土地之部分毀損，而保留其餘
      未佔用部分，任由已部分毀損墳墓內之遺骨甕曝露，故台
      中縣大雅鄉公所僱工將系爭墳墓全部拆除、將其內之遺骨
      甕取出遷移，辦理遷葬，亦屬適當，該管公務人員均依前
      開殯葬管理條例之規定辦理遷葬事宜，應可認定。
    (四)末按損害賠償之債，以有損害之發生及有責任原因之事實
      ，並二者之間有相當因果關係為其成立要件。最高法院30
      年上字第18號判例可資參照。上訴人等主張其受有墳墓營
      造損失及遺骨甕安置費用之損失，然查：上訴人主張墳墓
      營造損失之七十萬元部分，經證人楊輝煌證稱：「（問：
      請求詢問證人為何估價單上寫七十萬元？）估價單所寫是
      九十五年的估價。」（見本院卷第39頁背面），是以該70
      萬元僅為估價，並未施作，上訴人等請求墳墓營造損失70
      萬元，已屬無稽；又系爭墳墓之遺骨甕已代遷至第四公墓
      安置，則上訴人等請求遺骨甕安置之損失，亦非可取。從
      而，上訴人等請求墳墓營造及遺骨甕安置費用，均難認有
      理由。
    (五)綜上，系爭墳墓既占用中部科學園區建廠用地範圍, 上訴
      人又未遵期遷葬，被上訴人依上開規定將系爭墳墓強制遷
      葬，屬依法行政，並無違法及違背職務之處。
五、按公務員於執行職務行使公權力時，因故意或過失不法侵害
    人民自由或權利者，國家應負損害賠償責任。公務員怠於執
    行職務，致人民自由或權利受損害者亦同。國家賠償法第2
    條第2項定有明文，是國家賠償責任之成立，需以公務員有
    不法侵害人民自由或權利之行為為前提。綜上所述，被上訴
    人依殯葬管理條例第35、36條，限期位在中部科學園區建廠
    用地區域內之墳墓應予遷葬，是以被上訴人於上訴人未遵期
    履行時，將系爭墳墓遷至第四公墓納骨堂，並無違法之處，
    即無國家賠償法第2條第2項所定「公務員於執行職務行使公
    權力時，因故意或過失不法侵害人民自由或權利」之情事。
    從而，上訴人依國家賠償法第2條第2項、第9條第1項規定請
    求被上訴人賠償上訴人丙○○、戊○○、丁○○2,032,000
    元、賠償上訴人乙○811,000元，及均自95年6月21日起至清
    償日止，按年息5％計算之利息，為無理由，不應准許。原
    審為上訴人敗訴之判決，及駁回其假執行之聲請，並無不合
    。上訴意旨指摘原判決不當，求予廢棄改判，為無理由，應
    予駁回。
六、本件事證已臻明確，兩造其餘攻擊防禦及舉證，與判決結果
    不生影響，爰不另一一論述。
七、據上論結，本件上訴為無理由，依民事訴訟法第449條第l項
    、第78條、85條第1項前段，判決如主文。
中　　華　　民　　國　　96　　年　　11　　月　　7 　　日
                  民事第六庭    審判長法　官　袁再興
                                      法　官  陳賢慧
                                      法　官  吳惠郁
以上正本係照原本作成。
如對本判決上訴，須於收受判決送達後二十日內向本院提出上訴
書狀，其未表明上訴理由者，應於提出上訴後二十日內向本院提
出上訴理由書（須按他造人數附具繕本）。
上訴時應提出委任律師為訴訟代理人之委任狀。具有民事訴訟法
第四百六十六條之一第一項但書或第二項之情形為訴訟代理人者
，另應附具律師及格證書及釋明委任人與受任人有該條項所定關
係之釋明文書影本。
                                      書記官　江玉萍
中　　華　　民　　國　　96　　年　　11　　月　　8 　　日
                                                      Ｍ
